【裁判字號】    91,易,1000
【裁判日期】    920429
【裁判案由】    詐欺
【裁判全文】
臺灣彰化地方法院刑事判決                        九十一年度易字第一號
    公  訴  人  臺灣彰化地方法院檢察署檢察官
    被      告  丙○○
    選任辯護人  朱元宏律師
                蘇哲科律師
    被      告  乙○○
右列被告等因詐欺案件，經檢察官提起公訴（九十一年度偵緝字第二五０號、第二九
六號），本院判決如左：
        主  文
丙○○、乙○○共同連續意圖為自己不法之所有，以詐術使人將本人之物交付，丙○○處有期徒刑參年陸月。乙○○處有期徒刑貳年。
        事  實
一、丙○○係億隆霖營造有限公司（下稱億隆霖公司）負責人，乙○○則為恒盛開發
    有限公司（下稱恒盛公司）及億隆霖瀝青股份有限公司（下稱億隆霖瀝青公司）
    之負責人，其二人為姊妹關係，並基於共同意圖為自己不法所有之概括犯意聯絡
    ，明知其等已陷於無償債能力，竟連續對己○○、丁○○、戊○○、辛○○、庚○○等人佯稱其等投標彰化縣政府工程急需資金，先小額借款取得己○○等人之
    信賴後，再大額借款並以支票或本票擔保還款，使己○○等人信以為真而陷於錯
    誤，而借貸如下之款項：（一）自民國八十九年三月間起，陸續向己○○借得總
    額新台幣（下同）二千四百七十二萬元，並開立乙○○分別設於彰化市第一信用
    合作社、第六信用合作社之個人支票，及恒盛公司分別設於彰化市第六信用合作
    社及台新國際商業銀行之支票、丙○○之本票等供作擔保，以取信己○○。（二
    ）自九十年四月底起，陸續向丁○○借得總額六百六十五萬元，並開立乙○○分
    別設於彰化市第一信用合作社、台新國際商業銀行之個人支票，及恒盛公司設於
    彰化市第六信用合作社之支票等供作擔保，以取信丁○○。（三）自九十年五月
    間起，陸續向戊○○借得總額九百十七萬元，並開立億隆霖瀝青公司設於台灣省
    合作金庫之支票、乙○○分別設於彰化市第一信用合作社及台新國際商業銀行之
    個人支票、丙○○開立之本票等供作擔保，以取信戊○○。（四）自九十年五月
    二十八日起，陸續向辛○○借得總額三百三十萬元之款項，並開立億隆霖瀝青公
    司設於台灣省合作金庫之支票、乙○○分別設於彰化市第一信用合作社及台新國
    際商業銀行之個人支票、丙○○開立之本票及承諾書等供作擔保，以取信辛○○
    。（五）於九十年七月九日向庚○○借得九十萬元，並開立丙○○之支票供作擔
    保，嗣該支票退票後再開立億隆霖瀝青公司之支票供作擔保，以取信庚○○。距
    屆期前揭支票均遭退票，丙○○、乙○○自九十年十月七日起又避不見面，而前
    揭借款除辛○○受償十一萬五千元、庚○○受償三十一萬元外，其餘均未獲清償
    ，己○○等人至此，始知受騙。
二、案經己○○、丁○○、戊○○、辛○○、庚○○訴請法務部調查局彰化調查站移
    送台灣彰化地方法院檢察署檢察官偵查起訴。
        理  由
一、訊據被告丙○○、乙○○均矢口否認前揭犯行，被告丙○○辯稱：伊雖有向告訴
    人己○○等借得前揭款項，但錢都交給與其合夥鼎盛瀝青有限公司之張弘毅，因
    張弘毅捲款潛逃，為解決公司債務及跳票，及已支付約一千萬元之利息，才沒有
  錢還，伊只有對告訴人庚○○說要標工程，其他告訴人都知道伊的情況云云。被
    告乙○○辯稱：伊僅是恒盛公司、億隆霖瀝青公司名義上負責人，錢都是伊姊姊
    丙○○借的，伊僅同意以伊之名義開票借錢，雖有些伊有幫忙去拿錢但都不是伊
    借的云云。經查：（一）告訴人己○○迭次指訴：被告丙○○、乙○○對伊說要
    向彰化縣政府標工程，要押標金，需借款週轉，且丙○○之夫黃金燦是彰化縣議
    長之祕書，工程全由他們承包，所借款項會如期償還，利息也會依約給付，並會
    開立支票供作擔保，伊不疑有他才陸續借給他們二千四百七十二萬元（參調查局
    調查筆錄）；錢是被告丙○○借的，但都由被告丙○○、乙○○二人來拿錢，一
    直都沒有還伊錢（參九十一年度偵緝字第二五０號第十五頁反面）；剛開始被告
    丙○○都是小額借款且都有還，自八十九年三月開始就有比較大額的借款，到九
    十年三月時已借了一千三百萬元，雖有還款但馬上再借出去，且借的金額都比原
    來金額大，九十年七月份她以要標工程需要保證金為由再向伊借一百三十萬元，
    說十天要還但也沒還，她還說有工程款七千多萬元還沒有下來，且只跟伊一人借
    錢，等錢下來就可還伊，伊才會借給她那麼多錢（參本院九十一年十一月八日訊
    問筆錄）等語。（二）告訴人丁○○迭次指訴：被告丙○○、乙○○於九十年四
    月間以標工程欠缺資金、工程款及積欠員工薪資為由向伊借款，她們表示會如期
    償還，並開立支票供作擔保，伊信以為真才陸續借她們六百六十五萬元，因她們
    給伊的支票先後均遭退票，伊覺得不妥要向她們要回伊簽給她們的支票，但她們
    均藉故不還才知道受騙（參調查局調查筆錄）；被告丙○○、乙○○自九十年四
    月底開始借錢，借到九十年八月底、九月初，有時給現金，有時票換票，總共借
    六百六十五萬元，被告丙○○告訴伊要標工程、發員工薪資，錢是陸續借的，是
    被告丙○○、乙○○一起向伊借的：：大約自九十年七月份時被告丙○○告訴伊
    票不要軋進去，到那時候就只借沒還，被告丙○○付的利息是付到六、七月，被
    告開給伊的票都是恒盛公司的票，但該公司在九十年六月間就倒閉解散了（參本
    院九十一年十一月二十二日、十二月二十日、九十二年三月七日訊問筆錄）等語
    。（三）告訴人戊○○迭次指訴：被告丙○○自九十年五月間起，以向彰化縣政
    府標工程需押標金為由，向伊借小額款項，均是五萬元或十萬元，伊就拿到被告
    丙○○、乙○○所開設的億隆霖瀝青公司給她們二人，被告等也在幾週內償還，
    等取得伊的信任後，再以前揭理由陸續大額借款，並以支票等供作擔保，陸續借
    款九百十七萬元，事後退票，伊曾質問被告丙○○何以退票，被告丙○○說國稅
    局查帳，資金被凍結，但她承攬公家工程不會倒，等請領到工程款後即會還錢，
    要求票換票，伊不疑有他才陸續借給她（參調查局調查筆錄）；是被告丙○○向
    伊借錢，被告丙○○、乙○○二人來拿錢，事後錢沒還是被告丙○○來解釋，被
    告乙○○來換票，但票拿走後都沒有再補（參九十一年度偵緝字第二五０號第十
    五頁正面）；當時是被告二人一起來借錢的，九十年五月前被告丙○○有向伊借
    錢，金額較小，九十年五月以後金額較大筆，且有借沒還，她是以要標縣政府的
    工程為由向伊借錢，利息也只付到九十年六、七月間，之後就沒有再付，被告乙○○有來拿過一次錢（參本院九十一年十二月二十日、十一月二十二日訊問筆錄
    ）等語。（四）告訴人辛○○迭次指訴：被告丙○○、乙○○於九十年五月二十
    八日以向彰化縣政府標工程為由向伊借錢五十萬元，並簽立被告乙○○之支票供
    作擔保，伊不疑有他即借給她，等該支票於九十年七月二十二日到期後，被告丙○○佯稱工程款還沒有下來，要求票換票（九十年八月二十二日票期），之後再
    佯稱所標得之工程金額比較大，押標金押得比較久，再向伊借錢，才陸續借她三
    百三十萬元（參調查局調查筆錄）；是被告丙○○打電話說要標工程，被告丙○○、乙○○一起來拿錢，被告丙○○說她們姊妹一起標工程，且出具被告乙○○
    的票作為擔保（參九十一年度偵緝字第二五０號第十四頁正面）；被告丙○○告
    訴伊要標工程需押標金，伊即陸續借她錢，第一筆是五十萬元，也沒有還，總共
    借三百三十萬元，供作擔保之支票到期後沒軋進去而票換票，而所換的票到期後
    再換回去，但全部退票，雖有算利息但都加到票裡面，被告丙○○有拿她用過的
    玉塊等飾物及保險金抵債，所以現在她們還欠伊二百七十萬元，錢是被告丙○○
    、乙○○二人借的，都到伊住處借，伊曾當面拿三次的錢交給被告乙○○（參本
    院九十一年十二月二十日訊問筆錄）等語。（五）告訴人庚○○迭次指訴：九十
    年七月九日上午十一時許，被告丙○○打電話告訴伊向彰化縣政府標工程不夠押
    標金，要向伊借款九十萬元，並言明二星期即歸還，伊不疑有他，乃約在彰化市
    尾郵局碰面交錢，被告二人一同前來，伊領得九十萬元交給被告丙○○，被告丙○○交給伊一張支票後，馬上再將錢交給被告乙○○，但該支票在九十年八月初
    退票，伊即聯絡被告丙○○，她說國稅局查帳，資金被凍結才退票，事後被告二
    人再到伊住處，與伊票換票，被告乙○○並稱所換之票是她公司的票保證可兌現
    ，伊才勉強與她們票換票（參調查局調查筆錄）；是被告丙○○說要標工程向伊
    借錢，但是被告二人一起來拿錢，退票後也是被告二人一起來換票，開三張三十
    一萬元的票是被告自己開的，被告丙○○說不給利息過意不去，等工程款下來就
    會還錢，被告乙○○說是公司票一定可以領到錢，但錢都沒有下來（參本院九十
    一年十二月二十日、九十二年一月二十八日訊問筆錄）等語。（六）被告丙○○
    雖另辯稱：未告知告訴人等是為標工程才借錢，及借得前揭之款項都交給與其合
    夥鼎盛瀝青有限公司之張弘毅，而張弘毅已捲款潛逃，才沒有錢還云云。然並未
    提出任何證據資料足以證明前開事實，且證人張弘毅業已出國未歸，不知去向，
    已據被告丙○○供明在卷，本院已無從為傳拘到院訊明被告丙○○此部分辯解是
    否真實。況被告丙○○或供稱借錢是為了投資鼎盛瀝青公司，或供稱拿去標工程
    、部分給張弘毅，或供稱張弘毅將億隆霖公司過戶給伊，伊要將錢拿去補張弘毅
    開出的票及稅金，或供稱億隆霖公司在做工程，伊約投入一千餘萬元，後改稱投
    入億隆霖公司的一千餘萬元不包括標工程，標工程部分至少四五百萬元是借來的
    錢，所以借款用在億隆霖公司至少在一千五百萬元云云，其履次之供述均屬不一
    ，且互相矛盾。又告訴人等確因被告佯稱欲標彰化縣政府工程，需押標金才借予
    被告前開款項，業如前述，故被告丙○○此部分辯解不可採信。（七）被告等所
    經營之億隆霖公司、恒盛公司及鼎盛瀝青有限公司於九十年及九十一年間均未承
    包彰化縣政府工程，有彰化縣政府九十一年十月十七日府行採字第０九一０一一
    九五六七九０號函在卷可按，是被告等確未於九十年及九十一年間向彰化縣政府
    承包工程，亦足以證明被告等所辯並不實在。（八）被告等經營之公司雖曾向彰
    化縣員林鎮公所、芳苑鄉公所、二林鎮公所、秀水鄉公所承包工程，然均為一百
    萬元左右之小額工程，且該等公所均已經將工程款付清，另彰化縣境內之其他鄉
    鎮公所之工程，被告等經營之公司並未參與投標，有彰化縣員林鎮公所九十一年
    八月九日員鎮工字第０九一００一九五二０號函、彰化縣芳苑鄉公所九十一年八
    月七日芳鄉祕字第０九一０００八八五二號函、彰化縣二林鎮公所九十一年八月
    五日二鎮建字第０九一００一０二三六號函、彰化縣秀水鄉公所九十一年八月七
    日彰秀鄉建字第０九一０００八六七七號函、彰化縣埔鹽鄉公所九十一年八月二
    日鹽鄉行字第九一００００七五八三號函、彰化縣田尾鄉九十一年八月九日田鄉
    建字第０九一０００七八五０號函、彰化縣田中鎮公所九十一年八月二日田鎮祕
    字第０九一０００八六一九號函、彰化縣社頭鄉公所九十一年八月五日社頭建字
    第０九一０００八七九七號函、彰化縣埔心鄉公所九十一年八月二日心鄉建字第
    ０九一０００七四六一號函、彰化縣永靖鄉公所九十一年八月五日永鄉祕字第０
    九一０００七八四六號函、彰化縣鹿港鎮公所九十一年八月一日鹿鎮建字第０九
    一００一一八一二號函、彰化縣大村鄉公所九十一年八月五日彰大鄉祕字第０九
    一０００七０八二號函、彰化縣溪州鄉公所九十一年八月二日溪鄉祕字第０九一
    ０００七九三二號函、彰化縣和美鎮公所九十一年八月一日和鎮祕字第０九一０
    ０一二六五三號函、彰化縣線西鄉公所九十一年八月二日線鄉建字第０九一００
    ０五五一三號函、彰化縣溪湖鎮公所九十一年八月八日彰溪哲行字第九一０００
    ０八一二一號函、彰化縣彰化市公所九十一年八月八日彰市祕書字第０九一００
    二九一七六號函、彰化縣花壇鄉公所九十一年八月五日花鄉祕字第０九一０００
    九０八八號函、彰化縣北斗鎮公所九十一年八月八日北鎮行字第０九一０００七
    九０五號函、彰化縣福興鄉公所九十一年八月十五日福鄉行字第０九一０００八
    五三九號函各一紙附卷可憑，足證被告辯稱投標政府工程需押標金而向告訴人借
    款，係屬訛詞。（九）被告乙○○雖辯稱：錢均非伊借的，與伊無關云云。然前
    揭借款之事，被告乙○○均與被告丙○○一同前往，業據告訴人己○○等人指述
    明確，業如前述，被告乙○○亦供承有部分之借款是伊前往取款等語屬實，且被
    告乙○○不僅提供其帳戶供告訴人等匯款，更簽發其個人名義之支票及以其名義
    為負責人之公司支票供作擔保向告訴人等借款，亦有前開彰化市第一信用合作社
    、第六信用合作社、台新國際商業銀行、台灣省合作金庫之支票等在卷可稽。況
    被告乙○○曾擔任億隆霖公司之財務會計工作，與被告丙○○又係親姊妹，如謂
    其無犯意聯絡及行為分擔，實令人難以置信，是其所辯，無非係避重就輕之詞，
    要無可採。（十）揆諸前揭說明，被告二人在短時間內密集向告訴人己○○等人
    借貸巨額款項，其間並以未到期之支票或本票供作支付利息或換回已到期之支票
    或本票，顯見其等已無償債能力，竟仍先小額向告訴人己○○等人借款，待取得
    告訴人己○○等人之信任後，再高額向告訴人己○○等人借款，被告二人確有共
    同意圖為自己不法所有而詐騙告訴人己○○等人錢財之情形，是其等二人所辯，
    無非係事後卸責之詞，均無可採信。本件事證業已明確，被告等犯行均堪認定。
二、核被告二人所為，均係犯刑法第三百三十九條第一項之詐欺取財罪。其等二人先
    後多次詐欺犯行，時間緊接，所犯又係構成要件相同之罪名，顯均係基於概括犯
    意為之，均為連續犯，均應依刑法第五十六條之規定論以一罪，並均加重其刑。
    又被告二人就其前開詐欺犯行，有犯意聯絡及行為分擔，均為共同正犯。爰酌審
    被告二人之品性，犯罪之動機、目的、方法、其等詐得之金額高達四千四百七十
    四萬元，犯罪所生危害甚重，惟已與告訴人己○○、丁○○達成民事和解（如附
    卷和解書），並已清償告訴人辛○○、庚○○部分金額，告訴人己○○並請求對
    被告從輕量刑，及本件均由被告丙○○主導，被告乙○○僅冀隨被告丙○○為之
    ，其等犯後態度等一切情狀，分別量處如主文所示之刑，以示懲處。
三、公訴意旨另以：被告丙○○係億隆霖公司負責人，被告乙○○則為恒盛公司及億
    隆霖瀝青公司之負責人，其二人為姊妹關係，並基於共同意圖為自己不法所有之
    概括犯意聯絡，明知其等已陷於無償債能力，竟連續對甲○○、壬○○二人佯稱
    其等投標彰化縣政府工程急需資金，先小額借款取得甲○○等人之信賴後，再大
    額借款並以支票或本票擔保還款，使甲○○及壬○○信以為真而陷於錯誤，而借
    貸如下之款項：（一）自八十八年年初起至九十月間止，陸續向甲○○借得總額
    六百九十六萬元之款項，並開立被告乙○○設於彰化市第一信用合作社之支票及
    億隆霖公司設於台灣省合作金庫之支票、恒盛公司設於彰化市第六信用合作社之
    支票、被告丙○○之本票等供作擔保，以取信於甲○○。（二）自八十八年底起
    ，陸續向壬○○借得總額約二千六百萬元之款項，並開立被告乙○○設於彰化市
    第一信用合作社、台新國際商業銀行之個人支票，億隆霖公司設於合作金庫、台
    新國際業銀行之支票、恒盛公司設於彰化市第六信用合作社之支票，被告丙○○
    之本票等供作擔保，以取信壬○○。因認被告等涉有刑法第三百三十九條第一項
    之詐欺罪嫌云云。
    按犯罪事實應依證據認定之，無證據不得推定其犯罪事實；又不能證明被告犯罪
    者，應諭知無罪之判決，刑事訴訟法第一百五十四條、第三百零一條第一項分別
    定有明文。又刑法第三百三十九條第一項詐欺罪之成立，以意圖為自己不法之所
    有，以詐術使人將本人或第三人之物交付為要件，所謂以詐術使人交付，必須被
    詐欺人因其詐術而陷於錯誤，若其所用方法，不能認為詐術，亦不致使人陷於錯
    誤，即不構成該罪（最高法院四十六年台上字第二六０號判例參照）。至於民事
    債務當事人間，若有未依債務本旨履行給付之情形，原因非一；非必皆出於自始
    無意給付之詐欺犯意一端，故在無積極證據之情形下，自難以行為人單純債務不
    履行之狀態，推定其自始即有不法所有意圖之詐欺故意，合先說明。
    公訴人認被告丙○○、乙○○有此部分犯行，無非係以告訴人甲○○、壬○○之
    指訴為論據。訊據被告丙○○、乙○○均堅決否認有此部分犯行，被告丙○○辯
    稱：伊與甲○○、壬○○在二、三年前就有借貸關係，且有借有還等語。被告乙○○辯稱：伊只是將支票借給伊姊姊丙○○用，並沒有向甲○○、壬○○借錢等
    語。經查：（一）告訴人甲○○雖於調查局詢問時指稱：被告丙○○以向彰化縣
    政府標工程為由，需要押標金向伊借貸五百九十三萬元，並開立支票供作擔保，
    但支票均無兌現，至九十年八月間被告丙○○就避不見面等語；另於偵查中訴稱
    ：是被告丙○○向伊借錢，被告二人一起來拿錢，本來是開被告乙○○的支票，
    後來都改開被告丙○○的本票，被告丙○○說九十年十月中旬錢會下來，但到了
    十月八日人就跑了，乙○○只是倍襯而已等語（參九十一偵緝字第二五０號第十
    五頁正面）。然於本院審理時陳稱：被告丙○○是以欠工程款的名義向伊借錢，
    是陸陸續續的借，已經有二、三年的時間；被告丙○○欠伊的錢是二、三年間陸
    續借的，就是到期後再換票，這些錢都是在八十八年初就借了，被告丙○○也有
    付利息給伊等語明確。是被告等與告訴人甲○○間之金錢往來已有一段時間，其
    間之借款並均付有利息，且上開款項均在八十八年初即已借款，告訴人甲○○貸
    予被告丙○○款項，當非係陷於錯誤而交付財物甚明。（二）告訴人壬○○雖於
    調查局詢問時指稱：被告丙○○、乙○○二人在八十八年十月間即以向彰化縣政
    府標工程，需押標金週轉為由向其借款，共約二千六百萬元，並開立支票供作擔
    保，但支票均無兌現；另於偵查中訴稱：伊借給被告二千六百萬元，分好幾次借
    ，有時被告丙○○來借，有時是被告乙○○來借，事後會安撫伊錢快下來了，但
    都沒有，被告二人都有一起來會錢等語（參九十一偵緝字第二五０號第十五頁正
    面）。然於本院審理時陳稱：被告等是以標工程為理由借錢，是被告丙○○向伊
    借的，到九十年八月間起被告丙○○、乙○○才一起向伊借，九十年十一月七日
    才找不到被告二人，這些錢是借了再還，還了再借，被告是有借有還，伊與被告
    是以朋友相交，伊確實有拿到利息，被告所欠的借款都是八十九年二月前借的，
    一直都是票換票，到了九十年二月間才有延期，伊並不認為被告是騙伊的等語屬
    實。故由告訴人壬○○之陳述，其與被告等間之金錢往來，並無受詐騙之情事。
    （三）綜上所述，被告等並不否認其等積欠告訴人甲○○、壬○○前揭款項，且
    至今尚未清償，然不得據此即認被告等於借款之時即有不法所有意圖，及係施以
    詐術致告訴人甲○○、壬○○陷於錯誤而交付財物，其等間應屬民事糾紛，與詐
    欺罪之要件尚屬有間，被告等前揭所辯，尚堪採信。此外，復查無其他積極證據
    足以證明被告等涉有此部分詐欺犯行，不能證明被告等此部分犯罪，惟公訴人認
    此部分犯行與前開有罪部分，有連續犯之裁判上一罪關係，爰不另為無罪之諭知
    ，附此敘明。
據上論斷，應依刑事訴訟法第二百九十九條第一項前段，刑法第二十八條、第五十六
條、第三百三十九條第一項，罰金罰鍰提高標準條例第一條前段，判決如主文。
本件經檢察官孫沛琪到庭執行職務。
中      華      民      國      九十二      年      四    月    二十九  日
                                臺灣彰化地方法院刑事第一庭
                                    法      官  陳  秋  錦
右正本證明與原本無異。
如不服本判決，應於判決送達後十日內，向本院提出上訴狀（須附繕本）。
告訴人或被害人對於判決如有不服具備理由請求檢察官上訴者，其上訴期間之計算係
以檢察官收受判決正本之日期為準。
                                    法院書記官  于  淑  真
中      華      民      國      九十二      年      四    月    二十九  日
刑法第三百三十九條
意圖為自己或第三人不法之所有，以詐術使人將本人或第三人之物交付者，處五年以
下有期徒刑、拘役或科或併科一千元以下罰金。
以前項方法得財產上不法之利益或使第三人得之者亦同。
前二項之未遂犯罰之。


司法院資訊處製作；財團法人民間司法改革基金會備份。
